臺灣臺中地方法院民事判決　　　　　　 100年度家訴字第83號
原　　　告　吳浩成
被　　　告　張芳菊
上列當事人間請求確認親子關係存在事件，經臺灣桃園地方法院
裁定移轉管轄（九十九年度親字第一六九號），本院於民國一百
年五月五日言詞辯論終結，判決如下：
    主    文
原告之訴駁回。
訴訟費用由原告負擔。
    事  實
甲、原告方面：
  一、聲明：確認原告與被告間之親子關係存在。
  二、陳述：被告張芳菊（原姓名張月娥，民國九十六年十一月
      二十六日改名）與原告之父吳志雄於六十三年間交往，二
      人並未結婚而發生性關係，被告因此受孕，分別於六十四
      十一月十八日、六十六年二月十五日產下二子，即原告吳
      浩成（原姓名張林明，八十七年十二月二十九日被認領從
      父姓，九十三年三月二十五日改名）與原告之弟吳林賢，
      其後未久被告即行蹤不明。嗣於七十一年間因原告就學之
      需，始由原告父親之家人向戶政機關申辦出生登記，惟出
      生證明書上僅記載原告生母之姓名為張月娥，並未載明原
      告生母之生日、身分證字號，而與張月娥同名同姓者眾多
      ，且被告又更名為張芳菊，為使兩造親子關係明確，原告
      自得提起確認親子關係存在之訴。
  三、證據：提出出生證明書影本一份、戶籍謄本三份為證。
乙、被告方面：
  一、聲明：駁回原告之訴。
  二、陳述：被告與原告父親吳志雄認識不久即懷孕，當時吳志
      雄嫌棄被告家境貧寒而不願下聘，被告於七十一年間回出
      生地，二十餘年來，被告一直受到原告姑姑、父親之騷擾
      ，原告亦從未以正確之姓名、地址或正當之方式找被告。
      被告當初生產時係產婆接生，並未填寫出生證明，原告提
      出之出生證明書非原告所寫，那時被告已與吳志雄分手，
      是吳志雄之家人去辦理戶籍登記。被告亦不知認領之事，
      若確定原告是吳志雄之子，則原告即為被告所生，並對Ｄ
      ＮＡ鑑定報告書不爭執。
丙、本院依職權函請桃園縣蘆竹鄉戶政事務所檢送原告出生登記
    及通報資料過院，及依職權囑託博微生物科技股份有限公司
    就兩造親子關係進行鑑定。
    理  由
一、按確認法律關係之訴，非原告有即受確認判決之法律上利益
    者，不得提起之；確認證書真偽或為法律關係基礎事實存否
    之訴，亦同；民事訴訟法第二百四十七條第一項定有明文。
    所謂「即受確認判決之法律上之利益」，係指因法律關係之
    存否不明確，至原告在私法上之地位有受侵害之危險，而此
    項危險得以對於被告之確認判決除去之者而言。又確認親子
    關係存否之訴，雖以事實上血緣為基礎，惟係以法律上之父
    母子女地位是否存在為訴訟標的，並非純然就事實為確認，
    故倘有確認之利益，非不得提起確認之訴，而此確認之利益
    ，在被告就該親子關係之存否有爭執時，得認為原告有確認
    之利益。如因虛偽之出生登記，為更正戶籍上之記載，兩造
    間就無親子關係乙節，縱不爭執，亦應認有確認之利益。第
    按戶籍法第二十二條明定：「戶籍登記事項如有脫漏時，應
    為更正之登記」，其立法意旨在於維持戶籍登記事項之正確
    ，即凡有錯誤或脫漏之情形，皆應隨時予以更正，故未設限
    制申請更正次數之規定。又非婚生子女與生母之關係，僅依
    分娩之事實即發生法律上之母子女關係，不以生母之認領或
    裁判確認為必要，從而任何人不論何時均得主張其事實（參
    民法親屬新論，陳棋炎、黃宗樂、郭振恭著，三民書局，二
    ００七年十月修訂六版一刷，第二九二頁）。換言之，生母
    與非婚生子女之關係，既有分娩之事實存在，本即視為婚生
    子女，並無須經認領或法院以裁判確認之必要，此觀之民法
    第一千零六十五條第二項即明如已為戶籍登記。是如生母姓
    名已為登記，僅部分戶籍資料有遺漏登記之情事，此自應由
    戶籍地之戶政機關，本於權責逕行補充登記即可，並無由法
    院再為確認裁判之必要。
二、第按，「戶籍登記事項有錯誤或脫漏時，應為更正之登記。
    」「變更、更正、撤銷或廢止登記，以本人為申請人。」戶
    籍法第二十二、四十六第一項分別定有明文；又行政程序法
    第三十六條規定：「行政機關應依職權調查證據，不受當事
    人主張之拘束，對當事人有利及不利事項一律注意。」同法
    第三十七條復規定：「當事人於行政程序中，除得自行提出
    證據外，亦得向行政機關申請調查事實及證據。但行政機關
    認為無調查之必要者，得不為調查，並於第四十三條之理由
    中敘明之。」同法第四十三條又規定：「行政機關為處分或
    其他行政行為，應斟酌全部陳述與調查事實及證據之結果，
    依論理及經驗法則判斷事實之真偽，並將其決定及理由告知
    當事人。」準此，行政機關本應依職權調查證據，且應依各
    種合法取得之證據資料確定事實、作成行政決定。而徵諸民
    事訴訟或非訟事件乃國家司法機關以解決當事人間關於私法
    上爭執為目的，所施行之程序。故如行政機關之疏漏、誤登
    記或漏未登記戶籍資料者，自得由戶政事務所依職權更正登
    記。復按行政程序法第第一百零一條第一項規定：「行政處
    分如有誤寫、誤算或其他類此顯然錯誤者，處分機關得隨時
    或依申請更正之。」其規範意旨亦與本法相同。是以，戶籍
    遺漏之補充登記，若原告所提資料或文件，足以證明原戶政
    事務所登記係遺漏時，戶籍地之戶政機關本於權責，自應予
    以補充登記，非必須由原告提出法院民事確認勝訴判決書，
    戶政事務始受理。
三、經查，原告主張被告為其親生母親之事實，業據原告提出出
    生證明書影本一份、戶籍謄本三份為證。而被告並不否認原
    告為其所生，亦即其對有分娩原告之事實並不爭執。再者，
    經本院採集兩造之血液、口腔黏膜細胞檢體，送交博微生物
    科技股份有限公司分子生物實驗室進行ＤＮＡ基因圖譜型別
    分析，鑑定報告結果略以：「綜合研判：送檢註明為張芳菊
    （原名張月娥）與吳浩成之檢體，其相對應之各DNA型別均
    無矛盾，存在一親等直系親緣關係之機率為99.9%以上。CPI
    值＝00000000.5 PP值＝0.999」等語，此有ＤＮＡ親緣關係
    諮詢報告單附卷可稽。參酌現代生物科學發達，醫學技術進
    步，以ＤＮＡ基因圖譜定序檢驗方法鑑定子女之血統來源之
    精確度已達百分之九十九點八以上，是前揭血緣鑑定報告結
    果內容應堪可採。且被告對親子鑑定報告亦不爭執，是兩造
    間為母子親子關係之事實應堪認定。被告亦不否認有分娩之
    事實，經ＤＮＡ血緣鑑定結果，亦確認兩造為母子關係，則
    兩造母子關係存在之事實於客觀上及兩造主觀上均屬明確。
    基上，ＤＮＡ基因圖譜定序鑑定書及戶籍謄本，有關原告戶
    籍登記事項，生母姓名並無錯誤或虛偽之情事，僅被告部分
    戶籍資料有遺漏登記之情事。揆之前揭說明，此自應由戶籍
    地之戶政機關，本於權責逕行補充登記即可，原告提起本件
    確認之訴，難認有受確認判決之法律上利益。
四、綜上，兩造間既然本即為母子關係，已如前述，自毋庸再向
    法院訴請確認，原告認戶政機關之出生登記資料，遺漏未記
    載被告即其生母之年籍，應屬國家之戶政機關依職掌所為戶
    藉上之記載，人民有權要求戶政機關逕為補充登記，戶政機
    關亦應依前揭行政程序法之規定調查後予以登記，或駁回申
    請人之申請，如原告對戶政機關之行政處分有所不服，自得
    依訴願及行政訴訟程序謀求解決。從而，原告提起本件確認
    訴訟即無程序上權利保護之必要，自難認其有受確認判決之
    法律上利益存在，原告之訴，自應依法駁回。
五、據上論結，本件原告之訴為無理由，依民事訴訟法第七十八
    條判決如主文。
中    華    民    國   100    年    5     月    19    日
                  家事法庭      法  官  楊熾光
上正本證明與原本無異。
如不服本判決，應於送達後二十日內，向本院提出上訴狀並表明
上訴理由，如於本判決宣示後送達前提起上訴者，應於判決送達
後二十日內補提上訴理由書（須附繕本）。
如委任律師提起上訴者，應一併繳納上訴審裁判費。
中    華    民    國   100    年    5     月    19    日
                                書記官  郭麗娟